臺灣臺中地方法院刑事判決　　　　　　　99年度訴字第2623號
公　訴　人　臺灣臺中地方法院檢察署檢察官
被　　　告　廖宗仁
選任辯護人　康春田律師（財團法人法律扶助基金會律師）
上列被告因強盜案件，經檢察官提起公訴（99年度偵字第18467
號），本院判決如下：
    主    文
廖宗仁意圖為自己不法之所有，攜帶兇器，以強暴至使不能抗拒
，而使他人交付其物，未遂，處有期徒刑貳年。緩刑肆年，緩刑
期內付保護管束；扣案之白色口罩壹個沒收之。
    犯罪事實
一、廖宗仁前無不法犯罪之前科紀錄，素行尚佳，其因憂鬱性疾
    患，長期服用助眠劑Stilnox，後於民國九十九年八月八日
    十三時許，因接獲前妻來電，談論兒子監護之問題，深覺壓
    力沈重而情緒低落，乃服用約四十多顆之助眠劑Stilnox，
    服藥後因引發夢遊與前行性失憶，已覺意識昏沈，致其辨識
    行為違法並依其辨識而行為之能力顯著降低，卻仍頭戴半罩
    式安全帽，騎乘其母親之機車外出。後於同日十七時二十分
    許，行至臺中市○區○○路四四號之臺中南和郵局自動櫃員
    機前，適遇曾怡臻操作該自動櫃員機欲行提領新臺幣（下同
    ）二千元。廖宗仁見曾怡臻僅一人獨行在該處提款，認機不
    可失，竟基於為自己不法所有之強盜犯意，自機車置物箱內
    取出其母親所購入，客觀上足以對人之生命、身體產生危害
    而可供兇器使用，屬金屬材質之水果刀一支，並拿出其所有
    之白色口罩穿戴於面部以遮掩容貌，旋趨前自曾怡蓁背後以
    刀子抵住曾怡蓁之脖子右側，且向曾怡蓁喝令稱：「不要動
    ，把錢拿出來」等語，客觀上已足使曾怡蓁因受此強暴舉動
    而至不能抗拒，廖宗仁即以此著手強盜犯行之實施。曾怡蓁
    遭廖宗仁以刀子抵住脖子右側後，遂將身軀往左側移動，並
    以雙手捉住廖宗仁持水果刀之手腕，且將廖宗仁往旁邊之牆
    壁及垃圾筒推去，廖宗仁乃因重心不穩而跌倒，曾怡蓁即趁
    機奪下廖宗仁手上之水果刀，並大聲呼喊：「搶劫！」；廖
    宗仁見狀乃倉皇奔走擬逃離現場，後經路人孫文利發現而當
    場予以制伏，並報警處理，經員警趕赴現場將廖宗仁逮獲，
    並扣得前開屬廖宗仁母親所有，供廖宗仁為前開強盜犯行所
    用之水果刀一支及廖宗仁所有，供其為上揭強盜犯行時掩飾
    面貌之白色口罩一個，暨與廖宗仁本件強盜犯行尚乏直接關
    連性之半罩式安全帽一頂、米色膠帶一捲，廖宗仁始未能強
    盜財物得逞。
二、案經原臺中市警察局第三分局（現已改制為臺中市政府第三
    分局）報請臺灣臺中地方法院檢察署檢察官偵查起訴。
    理    由
一、證據能力方面：
  (一)按現行刑事訴訟法關於「鑑定」之規定，除選任自然人充當
    鑑定人外，另設有囑託機關鑑定制度。依同法第一百九十八
    條、第二百零八條之規定，不論鑑定人或鑑定機關、團體，
    固均應由法院、審判長、受命法官或檢察官視具體個案之需
    要而為選任、囑託，並依第二百零六條之規定，提出言詞或
    書面報告，始符合同法第一百五十九條第一項所定得作為證
    據之「法律有規定」之情形，否則所為之鑑定，仍屬傳聞證
    據（最高法院96年度台上字第2860號、第6842號判決要旨參
    照）。卷附之行政院衛生署草屯療養院精神鑑定報告書，為
    本院視具體個案之需要而囑託機關鑑定，鑑定機關並提出書
    面報告，符合刑事訴訟法第一百九十八條、第二百零六條、
    第二百零八條之規定，依上開法條及最高法院判決意旨，自
    有證據能力。
  (二)另按從事業務之人於業務上或通常業務過程所須製作之紀錄
    文書、證明文書，除顯有不可信之情況外，得為證據，刑事
    訴訟法第一百五十九條之四第二款已定有明文。又醫師法第
    十二條第一項規定：醫師執行業務時，應製作病歷，並簽名
    或蓋章及加註執行年、月、日。第二項規定：前項病歷，除
    應於首頁載明病人姓名、出生年、月、日、性別及住址等基
    本資料外，其內容至少應載明下列事項：一、就診日期。二
    、主訴。三、檢查項目及結果。四、診斷或病名。五、治療
    、處置或用藥等情形。六、其他應記載事項。因此，醫師執
    行醫療業務時，不論患者是因病尋求診療，或因特殊目的而
    就醫，醫師於診療過程中，應依醫師法之規定，製作病歷，
    此一病歷之製作，均屬醫師於醫療業務過程中所須製作之紀
    錄文書，而且每一醫療行為均屬可分，因其接續之看診行為
    而構成醫療業務行為，其中縱有因訴訟目的，例如被毆傷而
    尋求醫師之治療，對醫師而言，仍屬其醫療業務行為之一部
    分，仍應依法製作病歷，則該病歷仍屬業務上所製作之紀錄
    文書，與通常之醫療行為所製作之病歷無殊，自屬刑事訴訟
    法第一百五十九條之四第二款所稱從事業務之人於業務上所
    須製作之紀錄文書。據此，本件卷存之行政院衛生署草屯療
    養院九十九年九月二十八日草療精字第6167號函所附被告廖
    宗仁就診病歷與門診處方明細等資料，既係被告於該院診治
    過程之病歷紀錄，參照前述說明，該等病歷資料自屬刑事訴
    訟法第一百五十九條之四第二款所稱從事業務之人於業務上
    或通常業務過程所須製作之證明文書，復無具體事證顯示該
    等病歷資料存有詐偽或虛飾之情事，核無該法條所定顯有不
    可信之特別情況，自得為證據。
  (三)再按除顯有不可信之情況外，公務員職務上製作之紀錄文書
    ，得為證據，刑事訴訟法第一百五十九條之四第一款定有明
    文。復按刑事訴訟法第一百五十九條之四對於具有高度特別
    可信之文書如公務文書等，在兼具公示性、例行性或機械性
    、良心性及制裁性等原則下，雖屬傳聞證據，例外容許作為
    證據使用。因此，採取容許特信性文書作為證據，應注意該
    文書之製作，是否係於例行性的公務或業務過程中，基於觀
    察或發現而當場或即時記載之特徵（最高法院94年度台上字
    第1361號判決要旨可參）。經查，員警獲報於處理刑事案件
    之際，依程式均須依現場狀況，以科學儀器之相機拍攝現場
    與贓證物或相關稽證照片。故上揭照片乃公務員依職權所製
    作拍攝，與其責任、信譽攸關，如有錯誤、虛偽，公務員因
    此必須負擔刑事及行政責任，從而其正確性自較高，且該等
    照片係經常處於可受公開檢查之狀態，其真實性亦較可獲得
    擔保，自得作為被告或犯罪嫌疑人所犯犯罪事實嚴格證明之
    紀錄。故本件卷內之員警基於觀察或發現而當場或即時拍攝
    之刑案現場與贓證物或相關稽證照片，依據刑事訴訟法第一
    百五十九條之四第一款之規定，均堪認具有證據能力。
  (四)又按被告以外之人（包括證人、鑑定人、告訴人、被害人及
    共同被告等）於審判外之陳述雖不符刑事訴訟法第一百五十
    九條之一至第一百五十九條之四等四條之規定，而經當事人
    於審判程式同意作為證據，法院審酌該言詞陳述或書面陳述
    作成時之情況，認為適當者，亦得為證據；當事人、代理人
    或辯護人於法院調查證據時，知有刑事訴訟法第一百五十九
    條第一項不得為證據之情形，而未於言詞辯論終結前聲明異
    議者，視為有前項之同意；此於刑事訴訟法第一百五十九條
    之五第一、二項定有明文。立法意旨在於傳聞證據未經當事
    人之反對詰問予以核實，原則上先予排除。惟若當事人已放
    棄反對詰問權，於審判程式中表明同意該等傳聞證據可作為
    證據；或於言詞辯論終結前未聲明異議，基於尊重當事人對
    傳聞證據之處分權，暨證據資料愈豐富，愈有助於真實發見
    之理念，且強化言詞辯論主義，使訴訟程式得以順暢進行，
    上開傳聞證據亦均具有證據能力。經查，本件除上開部分外
    ，下列所引用之其他被告以外之人在審判外之言詞或書面陳
    述，業經本院於審理期日踐行調查證據程式，檢察官、被告
    廖宗仁及其選任辯護人均未爭議其證據能力。本院審酌各該
    證據之製作及取得，並無證據顯示有何違背程式規定而欠缺
    適當性之情事，認以之為證據亦屬適當，依據上述說明，均
    應認具有證據能力。
  (五)扣案供犯罪所用之水果刀一支、白色口罩一個，均非屬供述
    證據而無傳聞法則之適用。且上開扣案之物品係由警員依法
    定程式合法所查扣，並與本件皆有直接之關聯性，當亦具有
    證據能力。
二、罪責認定方面：上揭犯罪事實，業據被告廖宗仁於本院審理
    時坦認不諱，且經被害人曾怡蓁、證人即目擊現場景況，並
    將被告制伏，阻止其逃離現場之孫文利先後於警詢及偵查中
    指陳及證述綦詳（見警卷第7頁至第11頁，偵查卷第22頁至
    第23頁），復有員警於逮獲被告後所拍攝之現場及查扣贓證
    物照片等件在卷（見警卷第18頁至第23頁），暨前開屬被告
    母親所有，供被告為本件強盜犯行所用之水果刀一支與被告
    所有，供其為上揭強盜犯行時掩飾容貌之白色口罩一個等物
    扣案可資佐證，是被告所為上開自白，核與客觀事實適正相
    符，堪予採認。準此，本件事證已臻明確，被告犯行應洵堪
    認定。
三、核被告廖宗仁所為：
  (一)按刑法第三百二十一條第一項第三款攜帶兇器竊盜罪所謂之
    「兇器」，其種類並無限制，凡客觀上足以對人之生命、身
    體、安全構成威脅，具有危險性之器械均屬之（最高法院79
    年台上字第5253號判例意旨參照）。本件被告廖宗仁為前開
    犯罪事實欄所載之犯行，係手持其母親所有之水果刀為之，
    該水果刀乃金屬材質，並具銳利之刀鋒，在客觀上已足以對
    他人之生命、身體構成威脅，而具有危險性，自屬兇器無誤
    。再按刑法第三百二十八條第一項所稱之「強暴」，指對人
    之身體，且足以抑制他人抵抗程度之有形力之行使；亦即直
    接或間接對於人之身體施以暴力，壓制被害人之抗拒。至於
    是否「不能抗拒」，除應考量行為人所實施之不法手段是否
    足以抑制通常人之抗拒，使之喪失自由意思外，並應就被害
    人之年齡、性別、性格、體能及當時所處環境等因素，加以
    客觀之考察，以為判別標準（最高法院88年度台上字第2132
    號判決要旨足參）。查被告為上揭犯罪事實欄所載之犯行時
    ，係自被害人曾怡蓁身後以刀子抵住被害人之脖子右側，且
    向被害人喝令稱：「不要動，把錢拿出來」等語，則按照被
    告於行為當時對被害人所實施之上開強暴行為，依當時客觀
    環境觀察，自足以壓抑被害人之意思自由，而達不能抗拒之
    程度，後幸因被害人反應得當，被告始未強奪財物得逞。基
    此，本件核被告所為，應係犯刑法第三百三十條第二項、第
    一項之攜帶兇器強盜罪（即犯強盜未遂罪而有刑法第三百二
    十一條第一項第三款之情形）。
  (二)另被告廖宗仁因環境適應之短期憂鬱反應與入睡或維持睡眠
    之持續障礙等憂鬱性疾患，自九十五年四月間起，即在行政
    院衛生署草屯療養院持續診療，並由醫師長期開立助眠劑St
    ilnox等藥劑供其服用，此有行政院衛生署草屯療養院九十
    九年九月二十八日草療精字第6167號函附之病歷資料與門診
    處方明細存卷可稽（見本院卷第23頁至第42頁）。而本件經
    本院委請行政院衛生署草屯療養院鑑定被告於案發行為時之
    精神狀態，由該院覆以：「‧‧‧廖員之臨床診斷為憂鬱性
    疾患，依據其臨床症狀記載及學理推論，該疾病並不影響通
    常之心智運作能力，因此不會造成違法性辨識能力或依其辨
    識而行為之能力缺損；但是無法排除高劑量Stilnox引發之
    夢遊及前行性失憶的影響。因此，推論廖員於犯行時，受藥
    物作用之影響，導致其辨識行為違法並依其辨識而行為的能
    力顯著降低，對行為之控制能力較平常程度減弱‧‧‧」，
    此有行政院衛生署草屯療養院九十九年十二月三日草療精字
    第8107號函所檢送之精神鑑定報告書一份在卷可按（見本院
    卷第43頁至第47頁），是被告於著手為上開強盜犯行之際，
    係因服用高劑量之助眠劑Stilnox，服藥後因引發夢遊與前
    行性失憶，已覺意識昏沈，致其辨識行為違法並依其辨識而
    行為之能力顯著減低，自應依刑法第十九條第二項之規定減
    輕其刑。
  (三)又被告廖宗仁於本件既已著手為強盜犯罪構成要件之實行，
    只因被害人曾怡蓁反應得宜，被告所為乃未達取得任何財物
    之結果，是本件僅為未遂犯，應依刑法第二十五條第二項之
    規定，按既遂犯之刑減輕其刑，並遞予減輕之。
四、爰審酌被告廖宗仁正值青壯，竟不知自愛自重，猶恣意欲行
    強盜他人財物，對個人安全及社會秩序之危害匪淺，且視他
    人尊嚴及權益如無物，應予非難，兼衡酌被告犯罪之動機、
    目的、所用手段，其前無不法犯罪之前科紀錄，素行尚佳，
    此有臺灣高等法院被告前案紀錄表可查，於本件且因憂鬱性
    疾患，高劑量服用助眠劑Stilnox，服藥後因引發夢遊與前
    行性失憶，致其辨識行為違法並依其辨識而行為之能力顯著
    降低，始為前述犯行，暨犯罪未遂所致之具體危害尚輕以及
    犯罪後於本院審理時坦認犯行不諱，已見其悔意之犯罪後態
    度等一切情狀，量處如主文所示之刑。公訴人雖於本院審理
    時對被告具體求處有期徒刑三年六月；但其求刑基礎係認被
    告並無適用刑法第十九條第二項規定減輕其刑之餘地；惟本
    院經審酌結果，認被告於本件係因服用高劑量之助眠劑Stil
    nox後，因引發夢遊與前行性失憶，致其辨識行為違法並依
    其辨識而行為之能力有顯著減低之情形，業如前述，是量刑
    基準已與檢察官所指有所更易。準此，本件對被告處予如主
    文所示之刑罰，當已足收懲儆之效，是公訴人上揭對被告具
    體求刑之刑度範圍應稍嫌過重。末查，被告前未曾因故意犯
    罪受有期徒刑以上刑之宣告，已如前述，其因一時失慮，復
    對國家刑典認識不夠深切，相關法律知識有所欠缺不足，才
    導致有此犯罪，被告犯行所肇致之具體損害畢竟有限，於本
    件之犯罪情節尚未至無可原宥之程度，且被告事後已與被害
    人曾怡蓁達成和解，賠償被害人三千六百元，以金錢稍事彌
    補被害人因本件犯行所遭致身心之損害，此有和解書一紙在
    卷可稽，被害人於本院審理時並當庭表達原宥寬恕被告之意
    ，本院因認對被告所宣告之刑，應以暫不執行為適當，爰併
    予宣告緩刑四年，以啟自新。另本院為確實導正被告上述錯
    誤偏差行為，使其能建立正確之法治認知及價值觀念，並為
    提供被告必要之協助及督促，爰依刑法第九十三條第一項之
    規定，併宣告其於緩刑期內付保護管束，俾由地方法院檢察
    署之觀護人予以適當之督促，並發揮緩刑制度之立法良意。
    又按「有第十九條第二項及第二十條之原因，其情狀足認有
    再犯或有危害公共安全之虞時，於刑之執行完畢或赦免後，
    令入相當處所，施以監護。但必要時，得於刑之執行前為之
    」，固據刑法第八十七條第二項定有明文；惟本院衡酌被告
    雖行為時辨識行為違法之能力有受服用高劑量藥物影響而減
    退之情形，但其前既無犯罪科刑之前科紀錄，已如前述，此
    次因一時未詳加思慮致有本件犯行，因屬未遂之犯罪，故侵
    害之法益尚微，尚難認被告有何再犯或有危害公共安全之虞
    ，因認尚無依刑法第八十七條第二項令入相當處所，施以監
    護之必要，亦附此敘明之。
五、另扣案白色口罩一個，係被告廖宗仁所有供其為上揭強盜犯
    行時遮掩其容貌，以匿飾身分所用之物，業經本院認定如前
    及被告供承在卷（見本院卷第78頁），爰依刑法第三十八條
    第一項第二款之規定，併為沒收之諭知。至扣案之水果刀一
    支，雖係供被告為前述強盜未遂犯行對被害人曾怡蓁施加強
    暴所用之物，但被告已於本院審理時供稱該水果刀係由其母
    親所購入（見本院卷第79頁），既非屬被告所有，核與刑法
    沒收要件即有未符；又扣案之半罩式安全帽一頂，固屬被告
    所有，並為其於上述強盜未遂犯行時所頂戴之物，但該安全
    帽僅屬騎乘機車時所必穿戴之一般配件，經查並無特殊掩藏
    身分樣貌之效用，與被告本件強盜未遂犯行難認有直接之關
    聯性；另扣案之膠帶一捲，雖同屬被告所有，惟並非供其為
    本件強盜未遂犯行所用，審之亦與刑法沒收要件未相合致；
    爰皆不併予宣告沒收，俱附此敘明之。
據上論斷，應依刑事訴訟法第二百九十九條第一項前段，刑法第
三百二十一條第一項第三款、第三百三十條第二項、第一項、第
十九條第二項、第二十五條第二項、第三十八條第一項第二款，
判決如主文。
本案經檢察官戚瑛瑛到庭執行職務。
中    華    民    國   100    年    1     月    4     日
                  刑事第八庭  審判長法  官  張智雄
                                    法  官  李慧瑜
                                    法  官  陳思成
以上正本證明與原本無異。
如不服本判決應於收受判決後10日內向本院提出上訴書狀，並應
敘述具體理由；其未敘述上訴理由者，應於上訴期間屆滿後20日
內向本院補提理由書（均須按他造當事人之人數附繕本）「切勿
逕送上級法院」。
                                    書記官  陳淑華
中    華    民    國   100    年    1     月    4     日
附錄論罪科刑法條
刑法第三百二十一條第一項第三款
犯竊盜罪而有左列情形之一者，處六月以上五年以下有期徒刑：
三、攜帶兇器而犯之者。
刑法第三百三十條
犯強盜罪而有第三百二十一條第一項各款情形之一者，處七年以
上有期徒刑。
前項之未遂犯罰之。